臺灣高雄地方法院刑事判決　　　　　　　96年度訴字第2915號
公　訴　人　臺灣高雄地方法院檢察署檢察官
被　　　告　戊○
選任辯護人　楊士弘律師
上列被告因偽造文書等案件，經檢察官提起公訴（96年度偵字第
7850號），嗣因被告就被訴事實為有罪之陳述，本院並聽取當事
人之意見後，改依簡式審判程序進行，判決如下：
    主  文
戊○連續犯行使偽造私文書罪，處有期徒刑捌月，減為有期徒刑
肆月，如易科罰金，以銀元佰元即新臺幣玖佰元折算壹日。緩
刑貳年，戊○應履行附件所示本院九十六年度雄調字第八０六號
調解筆錄之條款。
    事  實
一、戊○自民國91年6 月1 日起，擔任會首召集如附表一所示之
    互助會（起訖時間、會員人數、開標時地、每會金額、標息
    計算方式均如附表一所示）。詎嗣因其夫張德龍經商亟需現
    金週轉，竟基於意圖為自己不法所有之詐欺取財及行使偽造
    私文書概括犯意，利用會員未全數到場競標及會員間欠缺聯
    繫之機會，於如附表一所示之日期，冒用如附表一所示之活
    會會員名義，在標單（未扣案）上偽造各該被冒名會員之署
    名及標金之標息，且持之向到場之會員佯稱由各該被冒名之
    會員得標，而行使之，隨即將標單丟棄，足以生損害於渠等
    所偽造標單上之活會會員王仲陽、許美蘭、甲○○，並使被
    冒名之會員及其他活會會員陷於錯誤而仍按月給付活會會款
    新臺幣（下同）1 萬元。嗣於94年5 月間，上開互助會會員
    吳淑幸等人發覺如附表一所示互助會應僅餘3 期，但實際上
    活會人數竟還有6 人，始知受騙，戊○總計詐得會款46萬元
    ，詳如附表二所示。
二、案經乙○○、甲○○、丙○○訴請臺灣高雄地方法院檢察署
    檢察官偵查起訴。
    理  由
一、按本件被告所犯係死刑、無期徒刑、最輕本刑為3 年以上有
    期徒刑以外之罪，其於準備程序就前揭被訴事實為有罪之陳
    述，經受命法官告知簡式審判程序之旨，並聽取其與公訴人
    之意見後，本院認無不得或不宜改依簡式審判程序進行之處
    ，爰依刑事訴訟法第273 條之1 第1 項、第284 條之1 ，裁
    定本件由受命法官獨任進行簡式審判程序，合先敘明。
二、上揭犯罪事實業據被告於本院審理時坦承不諱，核與證人即
    乙○○、甲○○、丙○○、吳淑幸、任瑋玲、許美蘭在偵查
    中所證述之情節相符（見95年度他字第9162號卷第9 頁至第
    11頁、第38頁至第42頁），並有榮總開刀房戶助會簡章及一
    覽表（見上開卷第4 頁）、互助會得標簽收單據4 紙（見上
    開卷第15頁、第54頁、第83頁、第84頁）在卷可稽。而該互
    助會會正常應於94年6 月1 日完會，惟於94年5 月1 日停標
    ，應剩3 會未標，但卻有6 活會，冒標3 會，係於92年1 月
    1 日、93年11月1 日、94年2 月1 日，則依被告3 次冒標日
    期計算，附表一所示會員遭冒標時分別應為第8 次、第30次
    、第33次開標日，其各次遭詐騙之活會會數（若為死會，本
    即應繳交會款，故不能論其等遭詐騙會款）依序應為：29、
    7 、4 會，另應再加上被冒標者因不知遭冒標而仍繳交之會
    款。準此計算結果，被告冒標詐得金額合計應為46萬元（詳
    細計算式如附表二所示）。本案事證明確，被告上開犯行堪
    予認定。
三、被告行為後，如附表三所示之相關法律均業經變更，並俱於
    95年7 月1 日施行，玆經整體比較結果，裁判時法並未較為
    有利，從而依刑法第2 條第1 項規定，自應適用各該行為時
    法論罪科刑。
四、按我國民間互助會，於標會時，通常由欲標取會款之會員，
    在空白紙條上，書寫其姓名及參予競標之利息數目，提出參
    予競標，習慣上足以辨明係該會員以所書寫之金額為標息參
    予競標之標單，依刑法第220 條第1 項規定，應依私文書論
    （最高法院89年度台上字第1319號判決參照）。查被告冒用
    前揭活會會員之名義，偽造載有會員姓名及競標利息之標單
    ，參予競標行使而得標，足生損害於各該被冒標之會員，並
    進而詐取於冒標時仍為活會之會員，使該等活會會員誤信而
    交付財物，核被告所為，係犯刑法第216 條、第210 條、第
    220 條第1 項之行使偽造準私文書罪，及同法第339 條第1
    項之詐欺取財罪。被告偽造署押為偽造準私文書之部分行為
    ，及偽造準私文書係持以行使，其偽造之低度行為，為行使
    之高度行為所吸收，均不另論罪。其多次行使偽造準私文書
    及詐欺取財行為，均時間緊接，犯同一之罪名，顯係基於概
    括犯意反覆為之，均應依修正前刑法第56條連續犯規定，分
    別以一罪論，並各加重其刑。被告每次偽造標單行使後，向
    多數活會會員詐取財物，侵害多數人法益，均係一行為觸犯
    數個詐欺取財罪，為同種想像競合犯，應以刑法第55條規定
    ，均從一重處斷。其所犯連續行使偽造準私文書及連續詐欺
    取財罪間，有方法結果之牽連關係，應依修正前刑法第55條
    規定從一重之連續行使偽造準私文書罪處斷。
五、爰審酌被告為圖不法利益，竟未經他人授權即擅自冒用他人
    名義標會，偽造標單以詐取附表二所示金額，使多數會員受
    害，自屬可議，惟念其無任何前科紀錄，素行並非不良，有
    臺灣高等法院被告前案紀錄表可稽，犯後坦承犯行，態度尚
    佳，且與前揭告訴人達成和解，有本院96年度雄調字第806
    號調解筆錄（如附件）可稽，堪認被告已有悔意等一切情狀
    ，酌情量處如主文所示之刑，以資懲儆。又被告之犯罪時間
    在96年4 月24日前，合於中華民國96年罪犯減刑條例第2 條
    第1 項第3 款之減刑要件，應依法減其宣告刑2 分之1 ，而
    因被告所犯為最重本刑5 年以下有期徒刑以下之刑之罪，依
    該條例減為6 月以下有期徒刑，故一併諭知易科罰金之折算
    標準。另查，被告無任何前科紀錄，業如前述，其犯後於本
    院審理時復能坦認犯行，態度良好，深具悔意，其經此偵、
    審教訓後，應知所警惕，信無再犯之虞，且因其與本案告訴
    人均已成立和解，告訴人均具狀表示因對於本案不予追究等
    語（見本院卷38頁至第41頁），故本院認所宣告之刑以暫不
    執行為適當，爰依最高法院95年第8 次刑事庭會議決議意旨
    ，逕依修正後刑法第74條第1 項第1 款規定（無新舊法比較
    問題），併予宣告緩刑2 年，以啟自新。又按「緩刑宣告，
    得斟酌情形，命犯罪行為人向被害人支付相當數額之財產或
    非財產上之損害賠償。」，修正後刑法第74條第2 項第3 款
    亦定有明文，本件被告與前揭告訴人均達成和解，被告需向
    本案告訴人支付如附件所示本院96年度雄調字第806 號調解
    筆錄所記載之金額，故本院考量上開各項情狀後，認於被告
    緩刑期間課予上開如附件所示調解筆錄之負擔，乃為適當，
    爰併予宣告之。至於被告偽造如附表二所示之活會會員之名
    義之標單，均未經扣案，因被告供稱每次互助會開完標後，
    標單就當場撕毀沒有留下（見本院卷第17頁），且開標時間
    距今已有數年，又衡諸常情，會首無保留犯罪證物之必要，
    此外，亦無證據足資證明上揭偽造之標單確屬存在，應可認
    上開標單均已滅失，則標單上之偽造署押亦已隨之滅失，爰
    不依刑法第219 條之規定宣告沒收，併此敘明。
據上論斷，應依刑事訴訟法第273 條之1 第1 項、第284 條之1
、第299 條第1 項前段，刑法第2 條第1 項、第216 條、第220
條第1 項、第210 條、第339 條第1 項、第55條前段、第74條第
1 項第1 款、第74條第2 項第3 款、修正前刑法第56條、第55條
後段、第41條第1 項前段，刑法施行法第1 條之1 ，修正前罰金
罰鍰提高標準條例第2 條，中華民國96年罪犯減刑條例第2 條第
1 項第3 款、第7 條、第9 條，判決如主文。
本案經檢察官丁○○到庭執行職務。
中　　華　　民　　國　　96　　年　　11 　　月　　2　　日
                  刑事第二庭    法　官  曾子珍
以上正本證明與原本無異。
如不服本判決應於收受本判決後10日內向本院提出上訴書狀，並
應敘述具體理由，如未敘述上訴理由者，應於上訴期間屆滿後20
日內補提理由書狀於本院（均須按他造當事人之人數附繕本）「
切勿逕送上級法院」。
中　　華　　民　　國　　96　　年　　11　　月　　2 　　日
  　　　　　　　　　　　　　　　書記官  王翌翔
附錄本案論罪科刑法條全文：
刑法第210條
偽造、變造私文書，足以生損害於公眾或他人者，處5年以下有
期徒刑。
刑法第216條
行使第210條至第215條之文書者，依偽造、變造文書或登載不實
事項或使登載不實事項之規定處斷。
刑法第339條
意圖為自己或第三人不法之所有，以詐術使人將本人或第三人之
物交付者，處5年以下有期徒刑、拘役或科或併科1千元以下罰金
。
以前項方法得財產上不法之利益或使第三人得之者，亦同。
前二項之未遂犯罰之。
附表一
一、合會起訖時間：91年6月1日起至94年6月1日止
二、會員人數（含會首）：37會
三：開標地點：榮總開刀房
四、開標時間：每月1日中午12時許
五、停標時間：94年5月1日
六、每會金額：10,000元
七、標息計算方式：外標制
┌─┬───┬───────┬──────┬─────┐
│編│會次  │冒標日期      │被冒標者姓名│   備註   │
│號│      │              │            │          │
├─┼───┼───────┼──────┼─────┤
│一│8     │92年1月1日    │王仲陽      │標金利息  │
│  │      │              │            │1,000元   │
├─┼───┼───────┼──────┼─────┤
│二│30    │93年11月1日   │許美蘭      │標金利息  │
│  │      │              │            │1,000元   │
├─┼───┼───────┼──────┼─────┤
│三│33    │94年2月1日    │甲○○      │標金利息  │
│  │      │              │            │1,000元   │
└─┴───┴───────┴──────┴─────┘
附表二
┌──┬──────┬─────┬────┬──────────┐
│編號│ 起 會 時 間│冒標日期及│被冒標者│詐騙金額（元）      │
│    │            │活會會數  │        │                    │
│    │            │          │        │                    │
├──┼──────┼─────┼────┼──────────┤
│一  │91年6 月1 日│92.1.1冒標│王仲陽  │10,000×29（冒標當時│
│    │起會至94年5 │（即第8 次│        │之活會會數）＋10,000│
│    │月1 日止會（│開標日），│        │（王仲陽誤自己仍為活│
│    │外標），會員│當時之活會│        │會而繳納之活會會款）│
│    │含會首共37會│會數為29會│        │＝30萬              │
│    │，每期會款  │          │        │                    │
│    │10,000 元   │          │        │                    │
│    │            │          │        │                    │
│    │            │          │        │                    │
├──┼──────┼─────┼────┼──────────┤
│二  │同上        │93.11.1 冒│許美蘭  │10,000×7 （冒標當時│
│    │            │標（即第30│        │之活會會數）＋10,000│
│    │            │次開標日）│        │（王仲陽誤自己仍為活│
│    │            │，當時之活│        │會而繳納之活會會款）│
│    │            │會會數為7 │        │＋10,000（許美蘭誤自│
│    │            │會        │        │己仍為活會而繳納之活│
│    │            │          │        │會會款）＝9萬       │
│    │            │          │        │                    │
│    │            │          │        │                    │
│    │            │          │        │                    │
├──┼──────┼─────┼────┼──────────┤
│三  │同上        │94.2.1冒標│甲○○  │10,000×4 （冒標當時│
│    │            │（即第33次│        │之活會會數）＋10,000│
│    │            │開標日），│        │（王仲陽誤自己仍為活│
│    │            │當時之活會│        │會而繳納之活會會款）│
│    │            │會數為4會 │        │＋10,000（許美蘭誤自│
│    │            │          │        │己仍為活會而繳納之活│
│    │            │          │        │會會款）＋10,000（康│
│    │            │          │        │秀萍誤自己仍為活會而│
│    │            │          │        │繳納之活會會款）＝7 │
│    │            │          │        │萬                  │
│    │            │          │        │                    │
│    │            │          │        │                    │
├──┴──────┴─────┴────┴──────────┤
│                               詐騙總額：46萬元               │
└───────────────────────────────┘
 附表三
┌──┬───────┬───────┬───────┬────┐
│比較│行為時法（95年│裁判時法（95年│比較結果      │備註    │
│內容│7 月1 日前之刑│7 月1 日生效之│              │        │
│    │罰法律）      │刑罰法律）    │              │        │
├──┼───────┼───────┼───────┼────┤
│連續│刑法第56條：連│已刪除。      │依行為時法以一│        │
│犯  │續數行為而犯同│              │罪論，但得加重│        │
│    │一之罪名者，以│              │其刑至二分之一│        │
│    │一罪論。但得加│              │，而依裁判時法│        │
│    │重其刑至二分之│              │則應數罪併罰。│        │
│    │一            │              │比較結果以行為│        │
│    │              │              │時法較有利於行│        │
│    │              │              │為人。        │        │
├──┼───────┼───────┼───────┼────┤
│刑法│罰金：（銀元）│罰金：新臺幣10│裁判時法罰金刑│上開修正│
│第33│1 元以上。    │00元以上，以百│之最低度刑提高│影響刑法│
│條第│              │元計算之。    │為新臺幣1000元│第339 條│
│5 款│              │              │。是以行為時法│第1 項中│
│    │              │              │較有利於被告。│關於罰金│
│    │              │              │              │刑最低度│
│    │              │              │              │。      │
├──┼───────┼───────┼───────┼────┤
│牽連│刑法第55條後段│已刪除        │行為時法構成裁│        │
│犯  │：犯一罪而其方│              │判上一罪，從一│        │
│    │法或結果之行為│              │重處斷，而依裁│        │
│    │犯他罪名者，從│              │判時法則需數罪│        │
│    │一重處斷      │              │併罰，是比較結│        │
│    │              │              │果仍以行為時法│        │
│    │              │              │有利於被告。  │        │
├──┼───────┼───────┼───────┼────┤
│易科│刑法第41條第1 │刑法第41條第1 │裁判時法刪除易│        │
│罰金│項：犯最重本刑│項：犯最重本刑│科罰金時，需具│        │
│之宣│為5 年以下有期│為5 年以下有期│備「因身體、教│        │
│告及│徒刑以下之刑之│徒刑以下之刑之│育、職業或家庭│        │
│折算│罪，而受6 個月│罪，而受6 個月│之關係或其他正│        │
│標準│以下有期徒刑或│以下有期徒刑或│當事由，執行顯│        │
│    │拘役之宣告，因│拘役之宣告者，│有困難者」之限│        │
│    │身體、教育、職│得以新臺幣1,00│制，似以裁判時│        │
│    │業、家庭之關係│0 元、2,000元 │法對被告有利；│        │
│    │或其他正當事由│或3,000元折算 │惟觀今司法實務│        │
│    │，執行顯有困難│1 日，易科罰金│對於被告是否宣│        │
│    │者，得以1 元以│。但確因不執行│告得易科罰金，│        │
│    │上3 元以下折算│所宣告之刑，難│實無以「因身體│        │
│    │1 日，易科罰金│收矯正之效，或│、教育、職業或│        │
│    │。但確因不執行│難以維持法秩序│家庭之關係或其│        │
│    │所宣告之刑，難│者，不在此限。│他正當事由，執│        │
│    │收矯正之效，或│              │行顯有困難者」│        │
│    │難以維持法秩序│罰金罰鍰提高標│等情狀為考量。│        │
│    │者，不在此限。│準條例第2 條刪│而裁判時法易科│        │
│    │              │除。          │罰金折算標準已│        │
│    │罰金罰緩提高標│              │由銀元100 、20│        │
│    │準條例第2 條前│              │0 、300 元即新│        │
│    │段：依刑法第41│              │台幣300 、600 │        │
│    │條易科罰金或第│              │、900 元，提高│        │
│    │42條第2 項易服│              │為以新台幣1,00│        │
│    │勞役者，均就其│              │0 元、2,000 元│        │
│    │原定數額提高為│              │、3,000 元折算│        │
│    │100 倍折算1 日│              │1 日，綜合觀之│        │
│    │。            │              │，行為時法對被│        │
│    │現行法規貨幣單│              │告較為有利。  │        │
│    │位折算新台幣條│              │              │        │
│    │例第2 條。    │              │              │        │
├──┴───────┴───────┴───────┴────┤
│比較結果：                                                    │
│裁判時法並未較有利於被告。從而，應依刑法第2 條第1 項前段規定，│
│適用行為時之法律。                                            │
└───────────────────────────────┘
附件：本院96年度雄調字第806 號調解筆錄
